臺北高等行政法院判決　　　　　　　　　　　　　　　九十年度訴字第四九三二號
　　　　　　　　　　　　　　　.
　　原　　　告　台亞石油股份有限公司
　　代　表　人　甲○○董事長.
　　訴訟代理人　乙○○
　　被　　　告　經濟部智慧財產局
　　代　表　人　陳明邦（局長）
　　訴訟代理人　丙○○
右當事人間因商標註冊事件，原告不服經濟部中華民國九十年五月二十九日經（九○
）訴字第○九○○六三一一五九○號訴願決定，提起行政訴訟。本院判決如左：
    主  文
原告之訴駁回。
訴訟費用由原告負擔。
    事  實
緣原告前於民國（以下同）八十八年十月二十九日以「台亞石油商標圖８」商標（以
下簡稱系爭聯合商標，如附圖一）作為其第九二三七九一號商標之聯合商標，指定使
用於商標法施行細則第四十九條所定商品及服務分類表第一類「硫磺、乙烯、丙烯、
丁二烯、潤滑油化學添加劑、汽油化學添加劑、柴油化學添加劑、重油化學添加劑、
丙烷、丁烯類、丁烷類、甲基第三丁基醚、甲基異戊醚、氧氣、氫氣、氮氣、壓縮空
氣、一氧化碳、二氧化碳、煞車油、液壓油、省油劑」商品，向被告申請註冊。經被
告審查，認系爭聯合商標圖樣上之圖形與據以核駁之註冊第六三五七一八號「Recta-
ngle and Overlapping Oval Device (colored)」商標（以下簡稱據以核駁商標，如
附圖二）圖樣上之圖形構成近似，且據以核駁商標指定使用於當時商標法施行細則第
二十四條所定商品類別第一類「苯、甲苯、二甲苯、環己烷、工業用溶劑（漆溶劑除
外）羧酸、電鍍溶液、硫酸、硫酸銅、防凍劑、引擎清潔劑、觸媒」商品，二者指定
使用於同一或類似商品，應不准註冊，以九十年三月十五日聯合商標核駁字第二五七
一四一號審定書為核駁之處分。原告不服，主張兩商標不近似等理由，提起訴願，遭
駁回後，遂向本院提起行政訴訟。茲摘敘兩造之訴辯意旨如左：
甲、原告方面：
一、聲明：求為判決訴願決定及原處分均撤銷。
二、陳述：
１、按商標圖樣「相同或近似於他人同一商品或類似商品之註冊商標者」，不得申請
    註冊，固為商標法第三十七條第十二款所明定。而衡酌商標圖樣是否近似，以具
    有普通知識經驗之購買人，於購買時施以普通所用之注意，有無混同誤認之虞判
    斷之，又所謂類似商品，應依一般社會通念，市場交易情形，並參酌該商品之原
    材料、用途、功能、產製者、行銷管道及場所或買受人等各種相關因素判斷之，
    同法施行細則第十五條第一、二項分別定有明文。本件系爭聯合商標與據以核駁
    商標，二者無論圖形、顏色組合、意匠及商品之原材料、用途、功能、產製者、
    行銷管道及場所或買受人，均截然不同，其不同處，容後說明，惟原處分及訴願
    決定竟引商標法第三十七條第十二款之規定，駁回原告商標註冊之申請，自有違
    誤，有失公允。
２、眾所週知，原告於雲林麥寮建置頗具規模之煉油事業，本件系爭聯合商標申請案
    ，其指定商品即與上游之煉油事業息息相關，茲將商品內容說明如下：
(1)、乙烯、丙烯、丁二烯、丁烯類、硫礦、丙烷、丁烷類：本類產品係屬重要之石油
    化學原料。以丙烯言，在輕油裂解中，其產量約相當於乙烯之三分之一，故將丙
    烯用於煉油廠，其用途為生產烷化丙烯，並由丙烯與異丁烷反應製得，以作為高
    辛烷值汽油之成分之一。而增加汽油之辛烷值，有助於汽車之點火啟動。
(2)、甲基第三丁基醚、甲基異戊醚：本類產品係屬提高汽油辛烷值之重要化學原料。
    以甲基第三丁基醚言，甲基第三丁基醚之研究法辛烷值高達一一五，乃用於低鉛
    或無鉛汽油之最佳辛烷值增高劑。又汽油與甲基第三丁基醚和第二丁醇摻配後，
    可得極佳抗震爆效果，且馬力提高，耗油率減少，二氧化碳之排放量亦減少。
(3)、氧氣、氫氣、氮氣、壓縮空氣、一氧化碳、二氧化碳：本類產品係屬氣體類。
(4)、裂解汽油、烷化油：本類產品係屬油品類。以裂解汽油言，係由高分子餾份，如
    煤油或柴油，經裂解程序所得之汽油。
(5)、液壓油、煞車油：本類產品係屬油品類。以液壓油言，係以精鍊基礎油，摻配高
    效能添加劑，完成消泡及抗氧化等，用以延長機件設備壽命，現原告於全省四百
    多家加盟之加油站通路銷售。
(6)、汽油添加劑、柴油添加劑、重油添加劑、潤滑油添加劑、省油劑：本類產品係屬
    添加劑類。以汽油添加劑言，係運用媒劑給予汽油新的特性，或改變汽油目前的
    特性。如汽油裂解後，具有不穩定性，此時如摻配腐蝕抑制劑、氧化穩定劑等汽
    油添加劑，可使汽油於常溫常態下，保存更久。
３、據以核駁商標指定商品係屬下游之清潔劑工業，茲將商品內容說明如下：
(1)、苯、甲苯、二甲苯、環己烷、工業用溶劑、電鍍溶液、硫酸、硫酸銅：本類產品
    係屬溶劑類。以工業用溶劑言，係溶解固體或金屬之溶質。
(2)、冷凍劑：本產品係使物質發生低溫用。
(3)、引擎清潔劑：係清潔引擎用。
(4)、觸媒：本類產品係屬催化劑類。
４、綜前二條分析得知，本件系爭聯合商標申請案之指定商品，就產業別言，係屬石
    油化學工業之上游工業；就原材料言，係屬原油；就用途功能言，係屬生產汽油
    、柴油等油品之石油化學原料、添加劑；就產製者言，原告即屬原始產製者；就
    行銷管道及場所言，原告目前擁於全省四百多家加盟之加油站銷售通路；就買受
    者言，係屬一般消費者。而據以核駁商標之指定商品，就產業別言，係屬下游工
    業中之清潔劑工業；就原材料言，係屬一般化學物品；就用途功能言，係屬清潔
    溶解用；就產製者言，係屬小型化學工廠；就行銷管道及場所言，係存在於小型
    工廠；就買受者言，係屬小型工廠。故系爭聯合商標之指定商品無論從商品之原
    材料、用途、功能、產製者、行銷管道及場所或買受人觀之，均與據以核駁商標
    之指定商品截然不同，原處分及訴願決定竟引商標法第三十七條第十二款之規定
    ，認係使用於同一及類似商品而使人產生混淆誤認之虞，駁回原告商標註冊之申
    請，自有違誤，有失公允。
５、查系爭聯合商標之構圖係一缺『左上角』之正方形外框，正方形外框底色為『黑
    色』，又『圓形』之位置位於『左上角』，其顏色為『藍色』。原告之設計理念
    係表達對地球的關懷、敬畏與尊重，黑色部分代表大地的資源。為了愛惜唯一的
    地球，在使用有限資源的同時，亦不忘珍惜資源。而據以核駁商標之構圖，乃一
    缺『左下角』之正方形外框，正方形外框底色為『橘黃色』，又『橢圓形』之位
    置位於『左下角』，其顏色為『藍綠色』。故二者無論主題、顏色組合、意匠均
    不同，以現時知識水準普遍提高之消費大眾，於購買時施以普通之注意，要難謂
    有發生誤購之虞，原處分及訴願決定僅以兩者均為方形與圓形之組合，應屬近似
    之商標，此種認定，實屬粗糙。蓋若兩者均為方形與圓形之組合，即應屬近似之
    商標，則原告另一商標「台亞石油商標圖５」，其主題、顏色組合、意匠、指定
    商品，均與系爭聯合商標相同，亦為方形與圓形之組合，卻為被告所認可，並已
    取得註冊申請。準此，被告認事用法不一，僅粗糙的以兩者均為方形與圓形之組
    合，即認係近似之商標，其處分不一致，要難自圓其說。
６、八十九年七月十日原告 CIS識別系統發表會上，承蒙陳總統水扁蒞臨參加並為原
    告致詞，各大報章媒體爭相報導，其後報導亦絡繹不絕。因之，廣大消費者已深
    刻知悉原告商標，且從商標中亦確切明暸其所表彰者，即為原告。由是，系爭聯
    合商標與據以核駁商標絕無混淆之虞。
７、被告辯稱本件據以核駁商標指定商品中之「苯、甲苯、二甲苯、引擎清潔劑」與
    系爭聯合商標所指定使用於「乙烯、丙烯、丁二烯、汽油化學添加劑．．．等」
    商品，二者應屬相關聯之類似商品等語，惟此種指稱，實屬率斷：
(1)、首要正名者，「汽油」添加劑與「化學」添加劑，兩者截然不同。例如；因原油
    價格日益升高，產量日趨縮小，為使重油部分變成較有經濟價值之汽油，因此煤
    裂汽油因應而生。但煤裂汽油中含有高量烯類，使得油品易受氧化而變質，所以
    須添加抗氧化劑。另為因應環保要求，汽油漸轉無鉛化，使得原本用來提升辛烷
    值之烷化鉛量須逐漸減少，而改用含氧燃料（ oxygenate）來維持一定之辛烷值
    以達到汽車之需求。惟高的含氧燃料含量會造成腐蝕現象，故在油品中就必須添
    加腐蝕抑制劑．．．等，此即「汽油」添加劑。而「化學」添加劑之用途，係使
    用於機械，非「汽油」添加劑，蓋於汽油煉製摻配過程中，其非「汽油」之添加
    劑。
(2)、原告指定乙烯、丙烯、丁二烯及汽油添加劑等商品，係屬重要之石油化學原料。
    以丙烯言，在輕油裂解中，其產量約相當於乙烯之三分之一，故將丙烯用於煉油
    廠，其用途為生產烷化丙烯，並由丙烯與異丁烷反應製得，以作為「高辛烷值汽
    油之成分之一」。而增加汽油之辛烷值，有助於汽車之點火啟動。
(3)、據以核駁商標指定商品中之苯、甲苯、二甲苯等，其主要用途係「溶劑」應用，
    如硝基噴漆、絕緣清漆、漆包線漆等稀釋劑，以及天然樹脂、合成樹脂、橡膠、
    染料、印刷油墨等之溶劑。
(4)、系爭聯合商標指定商品與據以核駁商標指定商品，一為重要之石油化學原料，一
    為溶劑應用，其不同處，已如前述，而被告僅以籠統之概括，即遽論本件相關聯
    ，此種論斷，殊屬不妥。例如：日常生活中有關可燃性液體之種類繁多，舉凡醚
    、液化天然氣、汽油、二甲苯．．．等，皆屬之。然吾人可否因其態樣皆為可燃
    性液體，即等同視之？答案當然否定，蓋吾人實應就其用途功能面觀之，方屬無
    誤。如：液化天然氣（俗稱桶裝瓦斯）之態樣為可燃性液體，其主要用途係民生
    燃料，如家庭及餐廳之烹煮，皆以其為主要燃料；汽油之態樣亦為可燃性液體，
    而其主要用途係供車輛行駛之動力；二甲苯之態樣雖為可燃性液體，而其主要用
    途係溶劑應用，如硝基噴漆、絕緣清漆、漆包線漆等稀釋劑，以及天然樹脂、合
    成樹脂、橡膠、染料、印刷油墨等之溶劑。由此可知，被告之論據，實屬率斷。
８、被告又辯稱本件據以核駁商標指定之商品「防凍劑、引擎清潔劑」為車輛保養與
    清潔產品，與原告指定之商品「汽油化學添加劑、潤滑油化學添加劑」二者所販
    賣之場所均屬加油站、汽車百貨、汽車保養廠及大賣場中放置同一地點之相關連
    系列產品等語，惟此種陳稱，誠屬謬誤：
(1)、系爭聯合商標指定之商品「汽油添加劑、潤滑油添加劑」，此類商品係「油品」
    添加劑，亦即屬於油品成分之一，如何陳列於汽車百貨、大賣場等地？
(2)、油品添加劑與化學劑，其不同處，已誠如前述。而「防凍劑、引擎清潔劑」即屬
    化學劑，其作用於機械，而存在於一般機械工廠，亦非被告所言屬加油站、汽車
    百貨、汽車保養廠及大賣場中放置同一地點之系列產品。
(3)、兩者間不同處諸多，誠如前述，其間要非類似商品，誠屬無疑。
９、被告復辯稱系爭聯合商標圖樣之圖形與據以核駁商標之圖形，兩者均為「方形圖
    」與「圓形圖」之組合，應屬近似之商標等語，惟此種認定，誠屬不當：
(1)、商標之構圖，除「圖形」外，尚有「顏色組合」，商標法第五條第一項定有明文
    。惟被告僅以系爭聯合商標圖樣上之圖形與據以核駁商標之圖形，兩者均為「方
    形圖」與「圓形圖」之組合，即認定屬於近似之商標，而置兩者「顏色組合」明
    顯不同於不顧，如此審究，實違反商標法第五條第一項之規定，而為違法處分。
(2)、吾人如肯認被告前述僅論斷「圖形」為「方形圖」與「圓形圖」之組合，而不論
    「顏色組合」，即應屬近似之商標之見解，則原告另一商標－「台亞石油商標圖
    ５」，其主題、顏色組合、意匠、指定商品，均與系爭聯合商標相同，亦為「方
    形圖」與「圓形圖」之組合，卻為被告所認可，並已取得註冊商標。準此，被告
    如何說明「台亞石油商標圖５」、系爭聯合商標與據以核駁商標皆為「方形圖」
    與「圓形圖」之組合，然卻一為准許註冊，一為核駁處分？是故，被告認事用法
    不一，僅概括的以兩者均為方形圖與圓形圖之組合，即認係近似之商標，其處分
    不一致，要難自圓其說。更何況二者無論主題、顏色組合、意匠均不同。
１０、綜右析陳，被告之答辯並無可採，請判決如原告訴之聲明。
乙、被告方面：
一、聲明：求為判決如主文所示。
二、陳述：
１、按商標圖樣「相同或近似於他人同一商品或類似商品之註冊商標者」，不得申請
    註冊，為商標法第三十七條第十二款所明定。本件原告申請註冊商標圖樣上之圖
    形與據以核駁註冊第六三五七一八號「RECTANGLE AND OVERLAPPING OVAL DEVI-
    CE（COLORED）」 商標之圖形，兩者均為方形圖與圓形圖之組合，僅圓形放置上
    下位置不同之差異，外觀、構圖意匠均極相彷彿，有使具有普通知識經驗之購買
    人，於購買時施以普通所用之注意，產生混同誤認之虞，應屬近似之商標，復均
    指定使用於同一或類似商品，而商品之類似依一般社會通念、市場交易及該商品
    之產製、原料、用途、功能或銷售等各種相關因素作判斷，本件據以核駁商標指
    定商品中之「苯，甲苯、二甲苯、引擎清潔劑」與系爭聯合商標所指定使用於「
    乙烯、丙烯、丁二烯、汽油化學添加劑．．．等」商品，二者同為石油化學品，
    作為有機物製造原料及汽油化學添加劑，二者應屬相關聯之類似商品，自有首揭
    法條規定之適用。
２、系爭聯合商標指定「乙烯、丙烯、汽油化學添加劑等商品」與據以核駁商標中之
    「防凍劑、引擎清潔劑、苯、甲苯、二甲苯」應屬類似商品，理由如下：
(1)、依商標法施行細則第十五條第二項之規定：「類似商品、應依一般社會通念、市
    場交易情形、該商品之產製、原料、用途、功能或銷售場所等各種相關因素判斷
    之。」據以核駁商標之商品「防凍劑、引擎清潔劑」為車輛保養與清潔產品，與
    原告指定之商品「汽油化學添加劑、潤滑油化學添加劑」二者所販賣之場所均屬
    加油站、汽車百貨、汽車保養廠及大賣場中放置同一地點之相關連系列商品，其
    商品之功能目的在於提供購買者給予愛車提升燃油之功效，保持燃油之經濟性與
    順暢性，達到相輔相成之效果。
(2)、據以核駁商標之商品「苯、甲苯、二甲苯」與系爭聯合商標指定之「乙烯、丙烯
    ．．．等等」商品，為由原油煉製裂解而得之相同或相關之石化類商品，其製造
    者亦同屬石化產品之上游廠商，如中國石油公司、台塑石化。
(3)、綜觀上列商品，無論產製者或販賣場所、原料或材質、購買者或使用者之族群均
    屬相同或接近。
３、原告稱系爭聯合商標於各大報章媒體大幅報導一節，姑不論其是否就系爭聯合商
    標之大幅報導，且與本件近似與否之認定無關，另所舉經被告核准之「台亞石油
    商標圖５」，其商標構圖與本件不同，案情有別，自不得相提並論。
４、綜上所陳，被告依法核駁原告註冊之申請，並無不合，請判決如被告答辯之聲明
    。
    理  由
一、按商標圖樣「相同或近似於他人同一商品或類似商品之註冊商標者」，不得申請
    註冊，為商標法第三十七條第十二款所明定。而衡酌商標圖樣是否近似，以具有
    普通知識經驗之購買人，於購買時施以普通所用之注意，有無混同誤認之虞判斷
    之。
二、本件被告略以原告申請註冊之「台亞石油商標圖８」聯合商標圖樣上之圖形與據
    以核駁之註冊第六三五七一八號「Rectangle and Overlapping Oval Device (
    colored)」商標圖樣上之圖形相較，兩者均為方形與圓形之組合，僅圓形放置上
    下位置不同之差異，外觀、構圖均極相彷彿，有使具有普通知識經驗之購買人，
    產生混同誤認之虞，應屬近似之商標，復均指定使用於同一或類似之商品，而為
    核駁之處分。原告不服，提起訴願訴稱，系爭聯合商標與據以核駁商標構圖顏色
    及設計理念均不同，據以核駁商標為一缺「左下角」之正方形外框，正方形外框
    底色為「菊黃色」，又圓形之位置位於「左下角」，顏色為「藍綠色」，而系爭
    聯合商標構圖則為一缺「左上角」正方形外框，正方形外框底色為「黑色」，圓
    形的位置位於「左上角」，顏色為「藍色」；且原告公司商標已為相關大眾所共
    知，八十九年七月十日原告公司 CIS識別系統發表會承蒙總統致詞，各大媒體爭
    相報導，不勝枚舉，故兩商標依通體觀察原則，應無混同誤認之虞云云。訴願決
    定機關以，查兩商標圖樣均為方形與圓形之組合形態，僅圓形上下位置略有差異
    ，不論於外觀及構圖上均相彷彿，有使相關商品購買人於購買時施以普通之注意
    ，產生混同誤認之虞，且二者均指定使用於同一或類似之商品，原告並無爭執，
    所訴二商標不近似，並無足採。至原告所稱系爭聯合商標於各大媒體刊登廣告乙
    節，因未檢附相關資料證明，自不得作為系爭聯合商標應准註冊之依據。是系爭
    聯合商標與使用於同一及類似商品之據以核駁商標，二者圖樣上之圖形有使人產
    生混淆誤認之虞，應屬近似商標，自有首揭法條之適用，被告所為核駁之處分，
    洵無不合，應予維持。
三、原告於本件行政訴訟中猶執前詞爭議，惟經本院審核被告據以作成「本件聯合商
    標之註冊申請，經審查，應予核駁」之處分所持之右開理由，及訴願決定機關決
    定駁回原告之訴願所持之右開理由，均無不妥，是原告之陳詞均不可採。原告於
    本件行政訴訟中另訴稱，系爭聯合商標申請案之指定商品，就產業別言，係屬石
    油化學工業之上游工業；就原材料言，係屬原油；就用途功能言，係屬生產汽油
    、柴油等油品之石油化學原料、添加劑；就產製者言，原告即屬原始產製者；就
    行銷管道及場所言，原告目前擁於全省四百多家加盟之加油站銷售通路；就買受
    者言，係屬一般消費者。而據以核駁商標之指定商品，就產業別言，係屬下游工
    業中之清潔劑工業；就原材料言，係屬一般化學物品；就用途功能言，係屬清潔
    溶解用；就產製者言，係屬小型化學工廠；就行銷管道及場所言，係存在於小型
    工廠；就買受者言，係屬小型工廠。是系爭聯合商標之指定商品無論從商品之原
    材料、用途、功能、產製者、行銷管道及場所或買受人觀之，均與據以核駁商標
    之指定商品截然不同，則被告辯稱本件據以核駁商標指定商品中之「苯、甲苯、
    二甲苯、引擎清潔劑」與系爭聯合商標所指定使用於「乙烯、丙烯、丁二烯、汽
    油化學添加劑．．．等」商品，二者應屬相關聯之類似商品等語，暨被告辯稱據
    以核駁商標指定之商品「防凍劑、引擎清潔劑」為車輛保養與清潔產品，與系爭
    聯合商標指定之商品「汽油化學添加劑、潤滑油化學添加劑」二者所販賣之場所
    均屬加油站、汽車百貨、汽車保養廠及大賣場中放置同一地點之相關連系列產品
    等語，實屬率斷、謬誤云云。惟查，系爭聯合商標指定使用於「乙烯、丙烯、汽
    油化學添加劑等」商品與據以核駁商標指定使用商品中之「防凍劑、引擎清潔劑
    、苯、甲苯、二甲苯」商品，應屬類似商品，蓋依商標法施行細則第十五條第二
    項之規定：「類似商品、應依一般社會通念、市場交易情形、該商品之產製、原
    料、用途、功能或銷售場所等各種相關因素判斷之。」據以核駁商標指定使用之
    商品「防凍劑、引擎清潔劑」為車輛保養與清潔產品，與系爭聯合商標指定使用
    之商品「汽油化學添加劑、潤滑油化學添加劑」二者所販賣之場所均屬加油站、
    汽車百貨、汽車保養廠及大賣場中放置同一地點之相關連系列商品，其商品之功
    能目的在於提供購買者給予愛車提升燃油之功效，保持燃油之經濟性與順暢性，
    達到相輔相成之效果。且據以核駁商標指定使用之商品「苯、甲苯、二甲苯」與
    系爭聯合商標指定使用之商品「乙烯、丙烯．．．等等」，為由原油煉製裂解而
    得之相同或相關之石化類商品，其製造者亦同屬石化產品之上游廠商，如中國石
    油公司、台塑石化。是綜觀上列商品，無論產製者或販賣場所、原料或材質、購
    買者或使用者之族群均屬相同或接近。是原告所訴均不足採，而被告所為之上開
    處分，揆諸首揭規定，並無違誤，訴願決定予以維持，亦無不合。原告徒執前詞
    ，訴請撤銷訴願決定及原處分，並無理由，應予駁回。
四、兩造其餘攻擊防禦方法與本件判決結果不生影響，故不逐一論述，併此敘明。
據上論結，本件原告之訴為無理由，爰依行政訴訟法第九十八條第三項前段判決如主
文。
中    華    民    國      九十一      年      八      月      二十一    日
                              臺 北 高 等 行 政 法 院 第 二 庭
                                    審 判 長 法    官 徐瑞晃
                                             法    官 李得灶
                                             法    官 吳慧娟
右為正本係照原本作成。
如不服本判決，應於送達後二十日內，向本院提出上訴狀並表明上訴理由，如於本判
決宣示後送達前提起上訴者，應於判決送達後二十日內補提上訴理由書（須按他造人
數附繕本）。
中    華    民    國      九十一      年      八      月      二十一    日
                                             書 記 官 劉道文
